臺灣臺南地方法院民事判決　　　　　　　 99年度訴字第740號
原　　　告　楊思敏即臺南市私立高元文理短期補習班
訴訟代理人　許世烜　律師
　　　　　　黃郁蘋　律師
被　　　告　陳連城
訴訟代理人　孫志鴻　律師
複　代理人　吳艾黎　律師
上列當事人間請求損害賠償等事件，本院於民國100年12月8日言
詞辯論終結，判決如下：
    主      文
被告應給付原告新臺幣壹拾萬柒仟肆佰元，及自民國九十九年六
月十八日起至清償日止，按週年利率百分之五計算之利息。
原告其餘之訴駁回。
訴訟費用由被告負擔五分之一，餘由原告負擔。
本判決原告勝訴部分得假執行。但被告如以新臺幣壹拾萬柒仟肆
佰元為原告預供擔保後，得免假執行。
原告其餘假執行之聲請駁回。
    事實及理由
一、按訴狀送達後，原告不得將原訴變更或追加他訴，但請求之
    基礎事實同一、擴張或減縮應受判決事項之聲明者，不在此
    限，民事訴訟法第255條第1項第2款、第3款定有明文。本件
    原告起訴時聲明為：「一、被告應給付原告新臺幣（下同）
    531,390元，及自起訴狀繕本送達翌日起至清償日止，按週
    年利率百分之5計算之利息。二、被告應將如附件一所示之
    道歉啟事刊登於中國時報、聯合報及自由時報頭版版面各一
    日。」；嗣於訴狀送達後，於民國99年7月19日具狀變更聲
    明為：「一、被告應給付原告527,390元，及自起訴狀繕本
    送達翌日起至清償日止，按週年利率百分之5計算之利息。
    二、被告應將如附件一所示之道歉啟事以每字長、寬各0.6
    公分之黑色標楷字體（不限版面）刊登於於中國時報、聯合
    報及自由時報台南地區版各一日。」，而其請求之基礎事實
    同一，且屬擴張或減縮應受判決事項之聲明，與上開規定相
    符，應予准許，核先敘明。
二、原告起訴主張：
  (一)原告在98年聘請被告即康情老師授課，由被告自98年9月至
    12月為原告所開設之醫事檢驗師（下稱醫檢師）執照考試正
    規班教授「微生物及臨床微生物」、「臨床血液與血庫」及
    「臨床血清免疫與病毒」考科。於醫檢師衝刺班部分，於99
    年1月教授「微生物及臨床微生物」、「臨床血液與血庫」
    、「臨床血清免疫與病毒」與「生化與臨床生化」等考科；
    同年1月至2月教授「臨床生理學與病理」、「臨床鏡檢學」
    等考科。於公務人員高等考試衛生技術類課程部分，於98年
    10月至11月教授「醫用病毒學」、98年9月至12月教授「醫
    用微生物」、98年11月至12月教授「血清免疫學」，於98年
    11月至99年3月教授「生物技術」等課程（上開3項課程，以
    下簡稱系爭課程）。雙方約定授課期間自98年9月間起至99
    年7月醫檢師證照考試及公務人員國家考試之日止。惟被告
    在98年11月即以身體不適為由請假，被告亦多次表示待身體
    康復後會回原告完成上開課程，原告亦體恤被告之身體狀況
    ，未勉強被告上課，並向報名學生協調溝通，請學生等待被
    告身體康復後回原告完成上開課程，原告定會維護班內學生
    之權益。詎原告在99年2月間，經學生轉告得知被告欲在訴
    外人台南市私立立功文理短期補習班（下稱立功補習班）處
    開班教授公務人員高等考試衛生技術類之課程，顯見被告之
    身體已康復，應可回原告完成剩餘之課程。然原告多次發電
    子郵件與存證信函督促被告與原告洽談相關課程之補課事宜
    ，被告卻堅稱其與原告間之委任契約已告終止，無意履行剩
    餘之課程。
  (二)被告與原告間有委任關係之存在，又二造間之委任關係係以
    被告教授上開課程為委任事務，被告自需完成上開課程之授
    課方為履行契約義務，況被告亦已受領相關課程之報酬，被
    告即有完成其受委任教授上開課程之義務；今被告於98年11
    月起即以身體不適為由請假，嗣後卻於99年3月起於立功補
    習班開授相關課程，而未至原告補習班完成授課，被告顯有
    未完成委任事務之債務不履行，被告自應就原告因此所受損
    害負賠償責任。
  (三)損害賠償計算：
    1.原告於98年10月9日、98年10月25日支付款項68,200元、
      39,200元予被告，係原告以報名公務人員高考衛生技術類
      及醫檢師證照考試之線上課程學員人數多寡而核發，為委
      任報酬之一部分，被告既未完成委任事務，而原告已給付
      被告之報酬，亦屬原告之損害；原告請求被告返還未完成
      授課而已受領之報酬107,400元（68,200＋39,200＝107,4
      00），自屬有據。
    2.被告於98年11月即以身體不適為由請假，停止在原告授課
      ，便再也未回原告補習班完成課程教授，惟被告康復後，
      竟轉到其他補習班開班授課，卻拒絕回原告完成其允諾開
      授之課程，因被告不履行債務之行為，使得原告之信譽受
      影響，致原告學生陸續要求退費，退費金額達110,990元
      ，造成原告之損害；另就未退費之學員，原告亦需提供98
      年醫檢專技春季班（99年3月至同年7月）課程供其免費上
      課，造成原告失卻其本得收取之學費利益計209,000元。
      因被告未完成授課致原告補習班學員擔憂會影響到考試結
      果，進而向原告要求退費部分為原告所受損害，提供免費
      課程部分為原告所失利益，依民法第216條規定，原告自
      得請求被告賠償其退費予學生之損害，即提供免費課程予
      學生之所失利益。
    3.又被告於身體健康回復後，選擇違約，拒絕到原告補習班
      將未完成之課程教授完畢，反而到其他補習班另行開班授
      課；原告先前為配合被告休養，一再向學生保證被告休息
      後就會回來上課，但被告惡意違約，致原告無法向學生交
      待，浪費學生準備考試之寶貴時間，並使學生認為原告之
      信用不佳，造成原告之名譽權受損。尤有甚者，被告在99
      年3月7日於立功補習班教授公務人員高等考試衛生技術類
      課程時，於上課時間多次以「高高遠遠在上的補習班」、
      「高高的遠處的補習班」等諷刺、比喻方式影射原告，並
      於課堂中傳達原告愛錢、對被告態度不佳等貶損原告評價
      之不實言論，如：「之前有一個學生，我請立功補習班免
      費讓他再上一年，立功補習班馬上就答應了。如果是高高
      的遠處的補習班，一定會說錢、錢、錢！」云云，造成學
      生對原告之觀感不佳，況被告所散布之言論均與事實不符
      ，造成學生對原告有極大之誤會而觀感不佳，侵害原告之
      名譽權，影響原告日後招生。因被告未履行委任合約，致
      影響原告之信用及名譽，爰依民法第227條之1、第195條
      第1項規定，向被告請慰撫金50,000元；被告在99年3月7
      日於立功補習班課堂間散布貶損原告言論，致原告名譽受
      損，爰依民法第184條第1項、第195條第1項之規定，向被
      告請慰撫金50,000元，計向被告請求侵害信用、名譽權之
      慰撫金合計100,000元，並依第195條第1項後段之規定，
      請求被告以登報之方式回復原告之名譽。
  (四)並聲明：求為判決：
    1.被告應給付原告527,390元，及自起訴狀繕本送達翌日起
      至清償日止，按週年利率百分之5計算之利息。
    2.被告應將如附件一所示之道歉啟事以每字長、寬各0.6公
      分之黑色標楷字體（不限版面）刊登於於中國時報、聯合
      報及自由時報台南地區版各一日。
    3.原告願供擔保請准宣告假執行。
三、被告則以：
  (一)被告於98年11月間因身體不適，經就醫後，醫囑必須修養三
    個月，故被告本於身體因素，對於原告所開設應授課課程無
    法上課，經原告同意讓渠休養，俟身體狀況恢復再上課，此
    為原告所自承；詎被告不幸又於98年12月間發生車禍，身體
    狀況更加虛弱、氣若游絲，根本無力負荷原告之課程教授任
    務，此皆係非可歸責於被告。被告康復之後，渠與原告高元
    補習班間之契約期限已屆滿，被告並無違約之情事。又依原
    告「高元補習班」之性質以觀，學員決定到班上課與否乃取
    決補習班之環境與管理好壞、師資風評及錄取率高低，而非
    取決被告個人；且原告「高元補習班」基於招生而刊登之招
    生廣告，亦非被告授意，被告僅為原告補習班內其中一名老
    師，原告豈可因學員退學即驟將責任歸咎於被告，至不合理
    。又被告於上開休養期間內之所有課程業由原告聘請其他教
    師代為授課，原告未將被告列為99年3月後之開課師資之一
    。
  (二)據原告寄發之99年3月5日台南成功路郵局存證信函第45 2號
    函載稱「而台端（即被告）在98年底因生病請假迄今，寄件
    人（即原告）體恤台端之身體狀況，未勉強台端…」等語，
    足證被告係得原告之同意後，方於98年11月間停止本件授課
    契約之履行，誠無違約之情事。此亦可自原告於同意被告停
    止授課契約後，旋即聘請其他講師完成後續課程乙節佐證。
    況兩造之授課契約期限本即訂於99年3月7日上午屆至後消滅
    ，原告卻遲至同年月5日（此為寄件日期，非送達日期）始
    行通知被告應完成原訂課程之意旨，被告於收受送達後自無
    再履行已消滅契約所定之義務，至為明確。另被告係於98年
    11月因身體不適，經原告同意而停止授課，並於授課契約所
    訂期限於99年3月7日上午屆至後依既定行程至台南立功補習
    班教授課程，據此，益證被告未有違約之行為；原告反果為
    因，遽指違約，非無嚇阻被告另謀他職，達成實質上競業禁
    止之效果，至侵被告工作權益。
  (三)原告請求之各項損害賠償，亦無理由：原告依據債務不履行
    之法律關係請求之損害賠償項目、金額分別為退費損害110,
    990元、贈送課程應收之學費209,000元及被告已收之報酬
    107,400元等，惟，縱認被告有違約之行為，上開損害之請
    求亦非合法，蓋以：
    1.退費損害110,990元：
      (1)由原告所提出之學生退費收據及明細表，乃原告所製作
        ，且學員退費原因均是原告所自寫，被告否認其真正，
        且該資料並不足證學員退費之原因確係被告未上課所致
        。再者，細觀該退費明細表，學員申請退費是自98年11
        月起至99年2月間陸續為之，若真是因為被告未能按時
        上課，何以並非一窩蜂為之，而是陸續為之，顯然學員
        流失並非因為被告所致，應是原告補習班自身原因導致
        未能留住學員，核與被告不能授課並無因果關係。何況
        ，被告不能授課係因身體體力不足以負荷，此非可歸責
        於被告，豈能由被告承擔這些責任，顯然過苛。
      (2)該筆金額應先扣除上述有瑕疵之支付單據總額，亦即學
        員王孟慈、陳湘儒、王覺頤、蘇珮芳、張巧霖、張凱傑
        及吳靜宜等7人之退費金額共計49,530元。且被告補習
        班因該7人之退費，即無須再行提供渠等後續之課程服
        務、相關資訊及硬體設備等營運成本支出，並可免予給
        付被告如依約授課所應得之鐘點費用，皆屬民法第216
        條之1所稱之「基於同一原因事實受有利益」，同應扣
        除。
    2.贈送課程應收學費209,000元：
      (1)由原告所提有關98醫檢專技春季班課程贈送，係屬原告
        補習班自行決定之銷售手法，亦與被告無關。蓋被告係
        因身體不適，無法授課，實非可歸責被告，自不得要求
        被告負責。又該筆金額與被告之行為無相當因果關係存
        在，詳言之，於一般之情況下，被告停止授課契約通常
        均不會發生原告應另行加贈每人高達19,000元課程之損
        害，尤其原告已有按「課程進行之程度」比例退費機制
        之存在，更證無相當因果關係之存在。
      (2)又債務不履行之損害賠償責任係以填補履行利益之損害
        額為限，即授課契約如依約履行時，原告扣除成本後可
        得之「利潤」。然於本件中，接受贈送課程之學員均未
        退費，亦均完成「非」被告授課之原定課程，甚或贈送
        之課程，此等事實非僅與原告屢稱「學員係因『康情』
        該人方至被告補習班上課」等語之主張相悖，亦徵原告
        已全額收領因該原授課契約所應得之履行利益，無損害
        可言。
    3.已收之「報酬」107,400元：由原告所提之支付單，其中
      原告所交付予被告之報酬，其用途說明「秋季衛生技術，
      康情老師獎金」，既為獎金，核與勞務報酬無關，自不得
      請求被告返還。再者，上開原告所提之報名者，並無申請
      退費，亦即原告並未流失上開學員，故此部份自無受損，
      更不得要求被告賠償。又該筆金額實為原告發放被告自98
      年4月至98年10月20日止之上課影像置於網路播放之獎金
      。原告之請求，洵屬無據。
    4.名譽權之損害賠償責任部分：被告未有任何足可貶損原告
      名譽之言論，其於99年3月7日在台南立功補習班內所為之
      言論，均未具體言及原告補習班之名稱，亦無法使人據其
      所述進而特定某權利主體。再者，被告所述內容乃係涉及
      教學理念、經營管理方式等重大攸關學員權益之情事，應
      屬言論自由範疇內之適當表述，無涉侵害名譽權之情事。
  (四)綜上所述，本件兩造間經合意後停止系爭授課契約之履行，
    應屬不可歸責於原告之事由，自無債務不履行之損害賠償責
    任發生。退步言之，縱認被告涉有違約之情事，原告亦應另
    行舉證證明因果關係及其損害之存在，俾免經營成本不當轉
    嫁予被告承受之不公結果。又，被告於立功補習班內之言論
    未侵害原告之名譽權，應受言論自由之保障。準此，原告所
    為本件請求，俱無理由等語，資為抗辯。
  (五)並聲明：求為判決：
    1.原告之訴駁回。
    2.如受不利之判決，被告願供擔保免為假執行。
四、兩造不爭執事項：
  (一)原告於98年9月間委任被告於原告所開設之補習班教授醫檢
    師及公務人員高等考試衛生技術類課程等相關課程，惟兩造
    未簽立書面契約，嗣被告自98年11月起即以身體不適為由請
    假，並經原告同意。惟被告從此未再到原告補習班教授任何
    課程。又被告於上開休養期間內之所有課程業由原告聘請其
    他教師代為授課。
  (二)被告自98年起於原告補習班教授之科目及課程時間如下：
    1.醫檢師執照考試秋季班課程：
      被告於98年8月至12月教授「微生物及臨床微生物」、「
      臨床血液與血庫」及「臨床血清免疫與病毒」。
    2.醫檢師執照考試衝刺班課程：
      被告於99年1月教授「微生物及臨床微生物」、「臨床血
      液與血庫」、「臨床血清免疫與病毒」與「生化與臨床生
      化」等考科；同年1月至2月教授「臨床生理學與病理」。
    3.公務人員高等考試衛生技術類課程：
      被告於98年10月至11月教授「醫用病毒學」、98年9月至1
      2月教授「醫用微生物」、98年11月至12月教授「血清免
      疫學」與98年11月至99年3月教授「生物技術」等課程。
  (三)被告對原證一高元補習班廣告傳單、原證二高元補習班醫檢
    師課程表、原證三及原證四被告康情部落格文章、原證五立
    功補習班開班傳單及99年3月7日上課照片、原證六電子郵件
    、存證信函、原證七被告所發存證信函、原證十被告受領報
    酬之收據之真正不爭執。
  (四)被告業已收受線上課程107,400元之款項。
  (五)原告未將被告列為99年3月後之開課師資之一。
  (六)被告自99年3月7日起於立功補習班教授公務人員高等考試衛
    生技術類課程。並於99年3月19日以存證信函函覆原告拒絕
    至原告補習班完成系爭課程之教授。
五、本案爭點：
  (一)原告聘請被告於其開設補習班教授醫檢師相關課程，兩造間
    委任契約是否有約定期限？若有，何時屆滿？若無，兩造間
    委任關係於何時終止？該終止事由是否可歸責於被告？
  (二)原告主張依民法第544條之規定，請求被告賠償損害427,390
    元，是否有理由？
    1.被告受領如原證十支付單所列之款項107,400元，其性質
      究係屬預先給付之授課報酬或獎金？原告主張被告未履行
      契約，請求被告返還上開107,400元之款項，是否有據？
    2.原告主張：其因被告未完成上開課程而受有學生廖婉婷等
      13人退費金額110,990元之損害，及免費提供學生謝明怡
      等11人參加98年醫檢專技春季班課程（期間自99年2月1日
      起至99年7月30日止），造成原告本得收取學費利益209,0
      00元之損失，是否可採？
  (三)原告另主張：被告未履行合約，導致原告無法依照廣告內容
    向學生提出給付，影響學生對原告的評價，且被告散佈貶損
    原告評價之不實言論，致原告信用及名譽受損等情，依據民
    法第227條之1準用第195條第1項之規定，及第184條第1項、
    第195條第1項之規定，請求被告給付100,000元之慰撫金，
    並依第195條第1項後段之規定，請求被告以如聲明所示之登
    報方式回復原告之名譽，是否有理由？
六、得心證之理由：
  (一)原告聘請被告於其開設補習班教授醫檢師相關課程，兩造間
    委任契約是否有約定期限？若有，何時屆滿？若無，兩造間
    委任關係於何時終止？該終止事由是否可歸責於被告？
    1.按當事人互相表示意思一致者，無論其為明示或默示，契
      約即為成立；當事人對於必要之點，意思一致，而對於非
      必要之點，未經表示意思者，推定其契約為成立，關於該
      非必要之點，當事人意思不一致時，法院應依其事件之性
      質定之，民法第153條第1項及第2項定有明文規定。次按
      解釋契約，應探求當事人立約時之真意，而真意何在，又
      應以過去事實及其他一切證據資料為斷定之標準，不能拘
      泥文字致失真意，即解釋契約，應斟酌訂立契約當時及過
      去之事實暨交易上之習慣，依誠信原則，從契約之主要目
      的，及經濟價值作全盤之觀察（最高法院19年上字第453
      號判例、85年度台上字第517號判決意旨參照）。又按當
      事人主張有利於己之事實者，就其事實有舉證之責任，民
      事訴訟法第277條前段定有明文；又民事訴訟如係由原告
      主張權利者，應先由原告負舉證之責，若原告先不能舉證
      ，以證實自己主張之事實為真實，則被告就其抗辯事實即
      令不能舉證，或其所舉證據尚有疵累，亦應駁回原告之請
      求（最高法院17年上字第917號判決參照）。
    2.本件兩造就原告於98年9月間委任被告至原告補習班教授
      醫檢師證照考試、公務人員高等考試衛生技術類考試之相
      關課程，然並未簽立書面契約乙情不爭執。又觀之原告提
      出之高元補習班醫檢師證照考試開班廣告傳單、課程表（
      本院卷第13-16、188頁）、公務人員高等考試衛生技術類
      開班廣告傳單及課程表（本院卷第189-190頁），及被告
      醫檢部落格內容略謂：「康情於2009/09/11 19:55回覆，
      最新的線上醫檢師課程9月18日在台南高元補習班我只上
      三科…可以報十二月底的醫檢衝刺班記的報台南高元…只
      能叫你補12月我開的醫檢衝刺班（六科都我自己上）趕快
      跟台南高…」、「康情於2009/09/11 19:59回覆…我台南
      正規班只上三科…衝刺班十二月我才六科都上」等語，及
      被告回覆原告補習班班主任之電子郵件內容略謂：「寄件
      者：康情陳，日期：2009年10月20日上午08：52，收件者
      ：gole.gro up@msa.hinet.net，主旨：康情給班主任…
      我有些事情我要先聲明：我4月及這期正規班我醫檢班指
      收3000元終點…我12月衝刺班就會復原價5000元…」等語
      （本院卷第19、26頁），並參以被告業已收受學生報名系
      爭課程之線上課程107,400元款項之情，此有原告提出之
      支付單在卷可稽（本院卷第55-56頁），顯見兩造就系爭
      課程教授契約必要之點，例如教授科目、課程時間及報酬
      等意思表示一致，足見兩造就上開系爭課程教授契約已有
      合意，是兩造間就系爭課程之教授業已成立委任契約甚明
      。
    3.至原告主張兩造間約定之授課期間為自98年9月間起至99
      年7月間醫檢師證照考試、公務人員高等考試衛生技術類
      考試之日止，惟為被告否認，並以前揭情詞置辯。查，證
      人即原告班主任陳如美於本院審理中證稱：「（問：你們
      請康情老師來上何種課程？從何時開始？何時結束？）課
      程有循環，負責公務人員高等考試衛生技術類課程，是屬
      於微生物免疫、病毒、生物技術，另外一個課程是醫事檢
      驗師執照考試，老師是負責血液學、微生物、病毒。衛生
      技術課程從民國98年的10月份到民國99年7月考試結束。
      醫事檢驗師執照考試的課程是98年9月份到99年的7月底。
      醫事檢驗師執照考試是兩個循環，公務人員高等考試衛生
      技術類課程是一個循環。」、「（問：原證十所載課程，
      上課期間？）網路授課時間98年的9月份到99年的7月份，
      老師要上到99年7月份。…」等語（本院卷第129-130、
      140頁）。又原告於98年10月25日支付被告網路授課款項
      之支付單上載有：「98秋醫檢師獎金」、「雙循環+衝」
      等語（即原證十，本院卷第56頁），可見兩造間約定授課
      期間確為自98年9月間起至99年7月間醫檢師證照考試、公
      務人員高等考試衛生技術類考試之日止，原告此部分主張
      ，應屬可採。被告雖辯稱授課期間自98年9月間起至98年
      12 月止等語，惟並未舉證以實其說，自難憑採。
    4.本件兩造間就系爭課程教授契約既有合意，為委任契約，
      已如前述，即有民法關於委任規定之適用。則按當事人之
      任何一方，得隨時終止委任契約。當事人之一方，於不利
      於他方之時期終止契約者，應負損害賠償責任。但因非可
      歸責於該當事人之事由，致不得不終止契約者，不在此限
      ，民法第549條第1項及第2項有明文規定。又民法第549條
      立法理由：「委任根據信用，信用既失，自不能強其繼續
      委任，故各當事人無論何時，均得聲明解約」，次按「委
      任契約之成立，係以相互之信用關係為基礎，如其信用動
      搖，即可由一方之意思，將受任人解除，而不問有無相反
      之約定。因此上訴人與被上訴人間之委任契約，縱有不得
      撤銷之特約，亦不排除民法第549條第1項之適用」、「終
      止契約不失為當事人之權利，雖非不得由當事人就終止權
      之行使另行特約，然按委任契約，係以當事人之信賴關係
      為基礎所成立之契約，如其信賴關係已動搖，而使委任人
      仍受限於特約，無異違背委任契約成立之基本宗旨。因此
      委任契約縱有不得終止之特約，亦不排除民法第549條第1
      項之適用」（最高法院59年度台上字第1944號、95年度台
      上字第1175號裁判要旨），又按「稱委任者，謂當事人約
      定，一方委託他方處理事務，他方允為處理之契約；又當
      事人之任何一方，得隨時終止委任契約，民法第528條、
      第549條第1項分別定有明文。是委任契約不論有無報酬，
      或有無正當理由，均得隨時終止」（最高法院86年度台上
      字第2230號判決要旨）。質言之，委任契約本質上係以雙
      方之信賴關係為基礎，具有相當高之專屬性，當委任人對
      於受任之信任有所動搖時，自不得強求委任人繼續委任，
      故委任契約中雙方均得隨時終止契約，此為民法第549條
      第1項規定之由來。復民法第549條第1項既稱「隨時終止
      」，則不問其性質上為有償委任或無償委任、定期委任或
      不定期委任，乃至事務處理已否進行或是否告有段落，均
      不須具備任何理由而終止之。從而，本件不論系爭課程教
      授契約是否定有期間、已約定之課程是否教授完畢，依民
      法第549條第1項之規定及上開說明，被告非不得隨時終止
      系爭課程教授委任契約。查，被告自98年11月起即以身體
      不適為由請假，並經原告同意俟被告身體狀況恢復再上課
      ，而原告於被告請假休養期間內之所有課程業由原告聘請
      其他教師代為授課，且未將被告列為99年3月後之開課師
      資之一，嗣被告於99年3月7日至立功補習班教授公務人員
      高等考試衛生技術類課程，並於99年3月19日以存證信函
      函覆原告拒絕至原告補習班完成系爭醫檢師課程之教授等
      情，為兩造所不爭執。則被告自98年11月起請假，既為原
      告同意，則被告請假期間未授課，即無可歸責事由可言。
      再被告99年3月19日寄發之存證信函表示其與原告約定授
      課期間係自98年9月間起至98年12月止等語，顯見被告已
      無意再赴原告補習班授課，應認其有終止兩造委任契約之
      意，則兩造間委任契約即應於上開存證信函即被告終止契
      約之意思表示到達原告時，發生終止契約之效力。再依上
      開說明，委任契約既得隨時終止，則不論被告所持終止契
      約之理由為何，其終止契約自亦無何可歸責事由甚明。
  (二)原告主張依民法第544條之規定，請求被告賠償損害427,390
    元，是否有理由？
    1.被告受領如原證十支付單所列之款項107,400元，其性質
      究係屬預先給付之授課報酬或獎金？原告主張被告未履行
      契約，請求被告返還上開107,400元之款項，是否有據？
      (1)本件原告於本院審理中陳稱：「（問：如果老師沒有回
        來完成課程，則線上獎金部分，是否還會發放？）不可
        以，正常是不可以的。正常線上獎金是要老師上完課，
        所以才發放，給老師獎金，是因為要給老師知道有哪些
        學生有上線上課程，可以給學生售後服務，所以才會提
        早給老師獎金。上線上課程的學生大部分是外縣市的學
        生或是無法到補習班上課的學生。」等語，被告於本院
        審理中亦謂：「線上課程應該是一個報酬，因線上課程
        涉及智慧財產權的問題，應不是獎勵金。」等語（本院
        卷第289、290頁），足認被告業已收受之107,400元線
        上課程款項，乃被告提出授課勞務給付予原告，俾原告
        提供予線上課程學生上課之對價，性質核屬報酬，而非
        獎勵或激勵性質之獎金。
      (2)按受任人處理委任事務，應依委任人之指示，並與處理
        自己事務為同一之注意，其受有報酬者，應以善良管理
        人之注意為之。又受任人因處理委任事務有過失，或因
        逾越權限之行為所生之損害，對於委任人應負賠償之責
        。民法第535、544條分別定有明文。查，系爭課程教授
        係兩造契約約定應由被告受任處理之事務，而被告教授
        系爭課程領有上開報酬，兩造間自成立有償之委任關係
        ，被告應依其善良管理人之注意義務，為原告處理委任
        事務。而被告於原告同意之請假期間未予授課，如上所
        述，雖無何違約之情，亦非可歸責於被告之事由，嗣後
        ，被告於身體狀況允許授課情形下，並未再赴原告處理
        受委任之事務，反於99年3月7日至立功補習班教授公務
        人員高等考試衛生技術類課程，並於99年3月19日以存
        證信函函覆原告拒絕再至原告補習班授課，則原告謂被
        告已受領報酬，卻未為原告處理委任事務，已致原告受
        有損害，自屬可採。至被告雖有部分授課，惟買受線上
        課程之學生通常受限於教學環境且無從比較選擇師資，
        慕名買受線上課程為補教事業活動之常態，是線上課程
        相當重視師資個人特性、教材連貫性及課程之銜接；而
        徵諸被告僅給付授課勞務自98年9月起迄同年11月止計2
        月有餘，未完成所有課程，且被告未能證明兩造間就以
        新師資授課代原定師資授課另行達成合意，核被告所為
        已構成給付不完全之情形，且參之補習班名師個人授課
        內容、風格、方法不同，買受線上課程之學生依其主觀
        需求，接受程度各異，難認此種給付得以補正，則被告
        提出之一部給付，不合債之本旨。是被告既未授課，俾
        原告提供予線上課程學生上課，因此致原告受有損害，
        則原告請求被告賠償107,400元，自屬有據。
    2.原告主張：其因被告未完成上開課程而受有學生廖婉婷等
      13人退費金額110,990元之損害，及免費提供學生謝明怡
      等11人參加98年醫檢專技春季班課程（期間自99年2月1日
      起至99年7月30日止），造成原告本得收取學費利益209,0
      00元之損失，是否可採？
      (1)按因可歸責於債務人之事由，致給付不能者，債權人得
        請求賠償損害。債務人遲延者，債權人得請求其賠償因
        遲延而生之損害。因可歸責於債務人之事由，致為不完
        全給付者，債權人得依關於給付遲延或給付不能之規定
        行使其權利。民法第226條第1項、第231條第1項及第22
        7條第1項分別定有明文。債權人依第227條第1項規定行
        使權利者，必債務人有不完全給付之情形，且係可歸責
        於債務人之事由所致，始得為之。
      (2)查，觀諸原告提出學生廖婉婷退費之支付單，退費之日
        期為自98年12月間起至99年2月間止，而上開期間為被
        告請假之期間，然被告請假既經原告同意，則被告未授
        課即無可歸責之事由。準此，原告上開退費損失，自無
        由令被告負擔賠償之責。原告此部分主張，即屬無據。
      (3)至原告免費提供學生謝明怡等11人參加98年醫檢專技春
        季班課程（期間自99年2月1日起至99年7月30日止），
        造成原告本得收取學費利益209,000元之損失部分，業
        據證人陳如美證稱：「因為老師11月生病請假，後來補
        習班就去請其他老師找老師作補救教學，因為學生認為
        補習班竟讓老師請假這麼久，耽誤到學生的考試，而且
        有些學生隔年的1、2月要考試，所以學生覺得老師生病
        補習班課程沒有完成，學生的考試考不好，所以補習班
        基於負責的心態讓學生完成醫事師執照考試第二個循環
        之3月份起至7月份的課程，讓他們免費上課。」等語在
        卷（本院卷第133頁）。據此可知，上開免費提供課程
        係原告在被告請假期間所為之處置，且係原告為彌補上
        課學員因課程師資異動所為措施，乃原告自行決定事項
        ，自難謂可歸責於被告，則原告請求被告賠償此部分之
        所失利益，亦不足採。
  (三)原告另主張：被告未履行合約，導致原告無法依照廣告內容
    向學生提出給付，影響學生對原告的評價，且被告散佈貶損
    原告評價之不實言論，致原告信用及名譽受損等情，依據民
    法第227條之1準用第195條第1項之規定，及第184條第1項、
    第195條第1項之規定，請求被告給付100,000元之慰撫金，
    並依第195條第1項後段之規定，請求被告以如聲明所示之登
    報方式回復原告之名譽，是否有理由？經查：
    1.按債務人因債務不履行，致債權人之人格權受侵害者，準
      用第192條至第195條及第197條之規定，負損害賠償責任
      。又不法侵害他人之身體、健康、名譽、自由、信用、隱
      私、貞操，或不法侵害其他人格法益而情節重大者，被害
      人雖非財產上之損害，亦得請求賠償相當之金額。其名譽
      被侵害者，並得請求回復名譽之適當處分。民法第227條
      之1、第195條第1項固分別定有明文。但查名譽為人格之
      社會評價，名譽有無受侵害，應以社會上對其評價是否貶
      損以為斷。所謂侵害名譽，係指貶損他人人格在社會上之
      評價而言，必須依一般社會觀念，足認其人之聲譽人格已
      遭貶損，整體社會評價因之降低始足當之，至於主觀上是
      否感受到損害，則非認定之標準。本件原告雖謂被告於身
      體康復後，選擇違約，拒絕到原告補習班將未完成之課程
      教授完畢，反而到其補習班開班授課，原告先前為配合被
      告休養，一再向學生保證被告休息後就會回來上課，但被
      告惡意違約，致原告無法向學生交待，浪費學生準備考試
      之寶貴時間，並使學生認原告信用不佳，造成原告名譽受
      損；被告未完全履約授課之行為，使原告信用遭受損害，
      學員對原告補習班產生疑問，並進而要求原告退費或提供
      免費課程以彌補學員損失，此對原告後續招生狀況已產生
      影響，使原告補習班營運遭受困境等語。惟查：原告經營
      補習班文教事業，其投資相當人力及物力係為經營所必要
      ，至於其經營該項文教事業活動，關於課程計畫安排、師
      資人員招聘及所聘師資人員離職至他處任教可能造成原告
      營業量之影響等，此關係原告行銷、收費標準及提供之服
      務滿意度等因素，且為從事該項文教事業活動所須負擔之
      風險，是此尚難據以為不得任意終止契約之考量。本件縱
      因被告未授課，致原告受有線上授課報酬107,400元之損
      失，然此僅係被告履行契約，應負債務不履行之問題，核
      其情節，尚難謂原告之聲譽人格已遭貶損，整體之社會評
      價因之降低。即從全面觀察，原告在社會上人格、聲譽之
      整體評價尚不致因被告之債務不履行行為而降低或受到貶
      損。再者，被告請假係得原告同意，則被告於該期間未授
      課，即屬不可歸責，嗣被告終止兩造委任契約，亦非法所
      不許，則原告謂被告未履約授課，學生進而要求退費、提
      供免費課程，影響原告後續招生，使原告營運遭受困境，
      致原告受損等語，即無可採。甚且，原告就其有一再向學
      生保證被告休息後會回來上課及學生認為原告信用不佳等
      情，均未舉證以實其說，則原告主張其名譽、信用受損等
      語，即難遽採。
    2.再按言論自由為人民之基本權利，為憲法第11條明文保障
      之權利，國家應給予尊重及最大限度之維護，俾人民得以
      實現自我、溝通意見、追求真實及監督各種政治或社會活
      動之功能得以發揮，惟為兼顧對個人名譽、隱私及公共利
      益之保護，法律並非不得對言論自由依傳播方式為合理之
      限制，司法院大法官會議第509號解釋揭櫫明確。惟名譽
      係開放概念，一人行使言論自由是否因而侵害他人之名譽
      ，構成不法，應依法益權衡加以判斷。上開509號解釋旨
      在衡平憲法所保障之言論自由與名譽權兩種法益，在民事
      事件中，就一人行使言論自由，是否構成不法侵害，基於
      法律秩序的統一性，應就整體法規範予以評價考量，因憲
      法為民事法之上位規範，在為民事法解釋時亦不應違反憲
      法原則及憲法精神，而應採合憲解釋為之。是上開509號
      解釋於民事法中應予適用，而將該解釋文揭櫫之概念及刑
      法第310條第3項、第311條除外規定，置於民事個案中予
      以考量，而作為侵害名譽權行為之阻卻不法事由，俾使上
      開509號解釋揭櫫之精神在下位法律規範中之之價值判斷
      一致，以維護法律秩序之整體性。亦即，凡與公共利益有
      關之真實事項，如基於保護個人名譽而不得宣佈，不免過
      當且未慮及社會利益，刑法經參酌損益，乃規定誹謗之事
      具真實性者不罰，僅於涉及私德而與公共利益無關者，不
      在此限；又保護名譽權，應有相當之限制，若一味箝束言
      論，足為社會之害，則以善意發表言論，就可受公評之事
      為適當之評論者，不問真偽，概不予處罰。上開個人名譽
      權與言論自由發生衝突之情形，於民事亦然，有關上開不
      罰之規定，於民事事件亦得採為審酌標準。因此，然參照
      上開大
      法官會議釋字第509號解釋意旨，如行為人非明知不實，
      而本於其查證之資料，確信其所指述之內容為真實，未杜
      撰虛捏或任意誇大，以毀損他人名譽之惡念，而對於可受
      公評之事，發表言論以表示其個人之看法與主張，縱事後
      證明與真相有所出入，仍不得遽認有侵害名譽之故意或過
      失。是故，行為人之言論雖損及他人名譽，惟其言論屬陳
      述事實，如能證明其為真實，或行為人雖不能證明言論內
      容為真實，但依其所提證據資料，足認為行為人有相當理
      由確信其為真實者；或言論屬意見表達，如係善意發表，
      對於可受公評之事而為適當之評論者，無所謂真實與否，
      均難謂係不法侵害他人之權利，尚難令負侵權行為損害賠
      償責任，最高法院96年度台上字第92 8號、97年度台上字
      第970號判決為同一見解可供參考。本件原告主張被告在
      98年3月7日於立功補習班上課時，於課堂散播原告愛錢、
      對被告態度不佳等不實言論貶損原告名譽，致原告名譽受
      損云云。然觀之被告於原告提出之錄音譯文所述（見本院
      卷第191-193頁），通篇未提及原告名字，且依文章內容
      觀察亦難遽謂有何貶損原告之意，況「高高遠遠在上的補
      習班」、「高高的遠處的補習班」為何人，是否即指原告
      ，並非無疑。再者，被告所言「之前有一個學生，我請立
      功補習班免費讓他再上一年，立功補習班馬上就答應了。
      如果是高高的遠處的補習班，一定會說錢、錢、錢！」云
      云，乃就補習班對學生學費優惠或免費與否之事，為被告
      以自身經歷陳述客觀上所見事實，及自身情緒意見表達，
      屬對於可受公評之事而為適當之評論，均不足認為有針對
      原告而為貶抑評價之情形。揆諸上揭最高法院裁判意旨，
      依錄音譯文中被告陳述之遣詞用字、運句語法整體以觀，
      或依其文詞內容所引發之適度聯想，以客觀社會通念價值
      判斷，並不足以對原告之權益產生侵害，自難謂已侵害原
      告之名譽權，是原告主張被告上開行為侵害其人何權云云
      ，顯屬無據，要難令被告負擔損害賠償責任。
    3.綜上所述，原告主張依民法第227條之1準用第195條第1項
      之規定，及第184條第1項、第195條第1項之規定，請求被
      告給付100,000元之慰撫金，並依第195條第1項後段之規
      定，請求被告以如聲明所示之登報方式回復原告之名譽，
      ，洵屬無據，均不應准許。
  (四)綜上，原告因被告自98年11月8日起未繼續至原告補習班進
    行教學而中斷課程，請求被告應賠償原告107,400元，為有
    理由，應予准許；逾此範圍之請求，為無理由，不應准許。
    。末按給付無確定期限者，債務人於債權人得請求給付時，
    經其催告而未為給付，自受催告時起，負遲延責任。其經債
    權人起訴而送達訴狀或依督促程序送達支付命令，或為其他
    相類之行為者，與催告有同一之效力。民法第229條第2項定
    有明文。故被告於收受原告起訴狀繕本翌日即應負遲延責任
    。又按遲延之債務，以支付金錢為標的者，債權人得請求依
    法定利率計算之遲延利息；應負利息之債務，其利率未經約
    定，亦無法律可據者，週年利率為百分之5，民法第233條第
    1項前段及第203條亦分別定有明文。是本件原告自得請求自
    起訴狀繕本送達被告之翌日即99年6月18日起至清償日止，
    按週年利率百分之5計算之利息，自無不合，應併予准許。
七、從而，原告本於民法第544條之規定，請求被告給付原告107
    ,400元，及自99年6月18日起至清償日止，按週年利率百分
    之5計算之利息為有理由，應予准許；逾此部分之請求，為
    無理由，不應准許。
八、本判決第一、二項乃所命給付之金額未逾500,000元之判決
    ，依民事訴訟法第389條第1項第5款之規定，自應依職權宣
    告假執行；此部分雖經原告陳明願供擔保，聲請宣告假執行
    ，惟其聲請不過促請法院職權發動，本院毋庸就其聲請為准
    駁之裁判，併此敘明。至原告敗訴部分，其假執行之聲請，
    已失所附麗，應予駁回。另被告陳明願供擔保請准免為假執
    行，經核原告勝訴部分與法律規定相符，爰酌定相當之擔保
    金額宣告之。
九、本件事證已臻明確，兩造其餘攻擊防禦方法，於本院審酌後
    ，認與判決結果不生影響，爰不一一論述，併此敘明。
十、據上論斷，本件原告之訴一部為有理由，一部為無理由，依
    民事訴訟法第79條、第389條第1項第5款、第392條第2項，
    判決如主文。
中    華    民    國   100    年    12    月    30    日
                  民事第二庭    法  官  高俊珊
以上正本係照原本作成。
如不服本判決，應於判決送達後20日內，向本院提出上訴狀並表
明上訴理由，如於本判決宣示後送達前提起上訴者，應於判決送
達後20日內補提上訴理由書（須附繕本）。
如委任律師提起上訴者，應一併繳納上訴審裁判費。
中    華    民    國   101    年    1     月    9     日
                                書記官  蔡雅惠